臺北高等行政法院判決　　　　　　　　　　　　　　九十一年度訴字第四七九三號
　　　　　　　　　　　　　　　.
　　原　　　告　奎達國際開發有限公司
　　代　表　人　甲○○董事長.
　　訴訟代理人　乙○○商標代.
　　被　　　告　經濟部智慧財產局
　　代　表　人　蔡練生（局長）
　　訴訟代理人　丙○○
右當事人間因商標異議事件，原告不服經濟部中華民國九十一年九月十九日經訴字第
○九一○六一二二八三○號訴願決定，提起行政訴訟，本院判決如左：
　　主  文
原告之訴駁回。
訴訟費用由原告負擔。
　　事  實
一、事實概要：關係人金東霖有限公司於民國（下同）八十六年六月三日以「立即瘦
    」商標，指定使用於商標法施行細則第四十九條所定商品及服務分類表第五類之
    礦物質、蛋白質、魚肝油商品，向被告（經濟部中央標準局，八十八年一月二十
    六日改制為經濟部智慧財產局）申請註冊，旋於八十七年九月十四日復向被告申
    請變更商標圖樣及名稱為「立及瘦」，經被告准列為審定第九四○八八四號商標
    （下稱系爭商標，圖樣如附圖一所示），嗣原告以該審定商標有違商標法第三十
    七條第六、七、十四款之規定，檢具「金東霖立即朔」、「立即瘦」等商標（下
    稱據以異議商標，圖樣如附圖二所示），對之提起異議。案經被告審查，以九十
    一年五月二十九日中台異字第九○○七四一號商標異議審定書為異議不成立之處
    分。原告不服，提起訴願，遭決定駁回，遂提起行政訴訟。
二、兩造聲明：
　　(一)原告聲明：
      訴願決定及原處分均撤銷。
　　(二)被告聲明：
      如主文所示。
三、兩造之爭點：
    系爭商標是否有違異議審定時商標法第三十七條第七、十四款之規定？
　　(一)原告主張：
    　1.按商標圖樣「相同或近似於他人著名之商標或標章，有致公眾混淆誤認之虞
        者」不得申請註冊，為商標法第三十七條第七款所明定。該條款之適用，係
        指以不公平競爭之目的，非出於自創而抄襲他人已使用之商標或標章申請註
        冊並有致公眾誤信之虞者；又，該款所稱著名之商標或標章指有客觀證據足
        以認定該商標或標章已廣為相關事業或消費者所普遍認知者，復為商標法施
        行細則第三十一條明文規定。所謂「有致公眾誤信之虞者」，則以商標本身
        有使人誤認其所表彰之商品性質、品質、產地或其為他人生產、製造、加工
        、揀選、批售經紀而購買之虞，即有其適用，並不以被襲用之商標夙著盛譽
        為必要（行政法院七十二年判字第三五○號判例參照）。是以，商標法第三
        十七條第七款規範之意旨在保護消費者之利益，使消費者免於因受欺瞞而誤
        購非消費者所認同商標之商品。
      2.查原告係從事電視購物之服務及銷售，早於八十六年起即銷售「金東霖立即
        朔」之瘦身產品，茲附上原告產品之包裝盒影本乙張，台北市政府衛生局於
        八十七年六月十八日來函提及「金東霖立即塑食品組合」產品電視廣告事宜
        、台北市政府衛生局於八十七年二月十九日來函提及「金東霖膠囊」食品電
        視廣告事宜、台北市政府衛生局於八十九年六月十六日提及「金東霖立即朔
        」產品電視廣告事宜、原告自八十六年起向工廠訂購「立即瘦」產品之購貨
        發票影本計二十七張、原告於八十六年銷售該產品之銷售發票計十五張，八
        十七年度銷售發票計一百二十三張、八十八年度銷售發票計四十九張，由以
        上資料可知，早於系爭商標「立及瘦」申請日八十七年九月十四日前，原告
        即以近似之「立即瘦」、「金東霖立即朔」商標使用於近似之營養保健食品
        ，且於電視、車廂大量廣告促銷，一般商品購買人對其商標商品之信譽及品
        質有一定之認識，因此關係人以「立及瘦」申請註冊於礦物質、蛋白質，顯
        欲利用原告之商標信譽混淆視聽，促銷自己商品，故本案實有前開商標法第
        三十七條第七款規定之適用。
      3.次按商標圖樣「相同或近似於他人先使用於同一商品或類似商品之商標，而
        申請人因與該他人間具有契約、地緣、業務往來或其他關係，知悉他人商標
        存在者」不得申請註冊，為商標法第三十七條第十四款所明定。
      4.次查，「立即瘦」、「金東霖立即朔」係由原告首創使用，原告與關係人由
        於業務合作關係，曾共同銷售該商標之產品，銷售業績向來不錯，此點可由
        關係人自八十七年起提供連續之損益表予原告可資證明雙方確有合夥，同時
        一併附上關係人要求妙居公司付款明細（妙居公司與原告係為關係企業，此
        點可由所附附件十三雙方變更事項卡之股東相近可資證明），如附件十四以
        供參酌，倘若雙方未合作，原告何來如此完整且連續性之損益表？未料關係
        人於八十七年九月在未知會原告之情形下，將該產品之商標擅自向被告申請
        註冊，而今反倒要求原告不得使用該商標，著實令原告錯愕不已，關係人此
        種罔顧道義之行徑，令人氣結，故關係人顯係因業務往來，得知原告商標之
        存在，揆諸商標法第三十七條第十四款之規定，系爭商標亦屬不應核准者。
      5.綜上所陳，系爭商標「立及瘦」係抄襲原告早先使用之商標「立即瘦」及「
        金東霖立即朔」，所指定使用之礦物質、蛋白質與原告使用之營養保健食品
        性質近似，從而關係人以不公平競爭之目的，以非出於關係人自創之商標申
        請註冊，顯有抄襲原告使用多年並具知名度之據爭商標之嫌，明顯企圖欲搭
        原告具知名度商標便車圖利，衡酌一般客觀事實，尚難謂無使一般消費者對
        其商品來源及產製主體發生混淆誤認誤信而購買之虞，系爭商標實有違商標
        法第三十七條第七款及第十四款之規定，應不得核准審定。請依法將原處分
        及原決定撤銷以昭公允，並符法制，且維護消費大眾及原告之合法權益。
  　(二)被告主張：
      1.商標圖樣有使公眾誤認誤信其商品之性質、品質或產地之虞者，不得申請註
        冊。固為商標法第三十七條第六款所明定。惟其適用係指商標圖樣之文字、
        記號或圖形等之標示與其指定使用商品本身之性質、品質或產地之概念相當
        而有產生誤信誤認之虞者而言。查本件原告所稱「立即瘦」、「金東霖立即
        朔」係其先使用多年並具知名度之商標，參加人以近似之中文「立及瘦」作
        為系爭商標圖樣，指定使用於礦物質、蛋白質、魚肝油等商品申請註冊，顯
        有抄襲異議人商標之嫌，有使消費者對其商品來源或產製主體發生混淆誤認
  　　　之虞之主張，核屬商標法第三十七條第七款規定之範疇，非本款所得論究，
        原告復未就本件商標圖樣與其指定使用商品本身之性質、品質或產地如何發
        生誤認誤信之虞加以陳明，自難執為本款有利之論據。
      2.商標圖樣「相同或近似於他人著名之商標或標章，有致公眾混淆誤認之虞者
        」，不得申請註冊，為商標法第三十七條第七款所明定。又所稱「著名之商
        標或標章」，係指有客觀證據足以認定該商標或標章已廣為相關事業或消費
        者所普遍認知者而言，復為商標法施行細則第三十一條第一項所明定。所謂
        「有致公眾混淆誤認之虞者」，係指商標或標章有使一般消費者對其所表彰
        之商品來源或產製主體發生混淆誤認之虞而言。本件原告固主張其係從事電
        視購物之服務，早於八十六年起即銷售「立即瘦」、「金東霖立即朔」之瘦
        身產品，並於電視、車箱、型錄、海報上大量廣告促銷，相關商品購買人對
        其「立即瘦」、「金東霖立即朔」商標之信譽及商品品質已有一定之認識，
        關係人以近似之中文「立及瘦」作為系爭審定第九四○八八四號「立及瘦」
        商標圖樣申請註冊於礦物質、蛋白質、魚肝油等商品，顯欲利用原告之商標
        混淆視聽，促銷其商品，自有首揭法條規定之適用云云。查本件系爭審定第
        九四○八八四號「立及瘦」商標圖樣之中文「立及瘦」，與據以異議之「金
        東霖立即朔」相較，兩者字數有別，用字各異，於異時異地隔離觀察之際，
        並無使人產生混淆誤認之虞，應非屬構成近似之商標。又系爭「立及瘦」商
        標，與據以異議之「立即瘦」商標相較，二者中文讀音相同，外觀上僅有「
        及」字與「即」字一字之差，固應屬構成近似之商標。惟據原告所檢送之證
        據資料觀之，其中產品包裝盒影本二紙，係標示「金東霖」濃縮菁華液、「
        立即朔」菁華液或「金東霖立即朔」濃縮菁華液字樣，且未標示製造日期，
        究為何時開始使用並無資料可稽。而八十七年六月十八日、同年二月十九日
        及八十九年六月十六日台北市政府衛生局函，亦係原告為「金東霖立即塑食
        品組合」、「金東霖膠囊」食品、「金東霖立即朔」食品等商品，申請電視
        廣播廣告向台北市政府衛生局請求核發之證明，實際上是否有於電視、車廂
        上大量宣傳廣告，並無其他相關證據資料足資參佐，至於發票影本部分，固
        可見其最早之進、出貨日期為八十六年十月，且所開立之發票亦不在少數，
        惟據關係人檢送之證據資料觀之，關係人早於八十六年六月三日即以「立即
        瘦」作為商標圖樣，向被告提出商標註冊申請，嗣本局以其中文「立即瘦」
  　　　有違申請當時商標法第三十七條第一項第十、十二款規定之嫌，發予核駁理
        由先行通知書，關係人遂申請變更商標圖樣及名稱為「立及瘦」，凡此有該
        商標註冊申請案附於原申請卷及關係人所檢送該商標註冊申請書、被告核駁
        理由先行通知書、審定公告前變更申請書等文件影本附卷可稽。
      3.此外，關係人亦早自八十六年十一月起即先後授權予美丹傳播事業有限公司
        全權負責「立即瘦」綜合廣告代理事務，委託學者衛星電視、Set電視台播
        放「立即瘦」廣告。與舒適買股份有限公司、大苗栗開發企業股份有限公司
        、瀧琳企業有限公司、都會新貴國際股份有限公司、友聯電視購物企業社等
        公司或行號先後訂立經銷、買賣合約書等，凡此均有該等經銷、買賣合約書
        、廣告託播單附卷可稽。堪認原告即使有先使用「立即瘦」商標之事實，其
        先使用之日期亦僅早於關係人約數日。綜觀卷附雙方檢送之證據資料，雙方
  　　　既有併存同時使用「立即瘦」商標之情事，即難謂「立即瘦」商標所表彰之
        信譽足資一般消費者辨識其來源主體係來自原告，原告之主張自難憑採，綜
        上所述，本件系爭商標之申請註冊應無首揭法條規定之適用。
      4.商標圖樣「相同或近似於他人先使用於同一或類似商品之商標，而申請人因
        與該他人間具有契約、地緣、業務往來或其他關係，知悉他人商標存在者」
        ，不得申請註冊，固為商標法第三十七條第十四款所明定。惟本款之適用，
        除以二造商標構成相同或近似為前提要件外，尚需申請人因與該他人間具有
        契約、地緣、業務往來或其他關係，知悉他人商標存在，申請人復未徵得該
        他人同意，搶先申請註冊始足當之；又該契約、地緣、業務往來或其他關係
        ，應由先使用人具體明確舉證申請人確實因該關係知悉據爭商標之存在，合
        先敘明。本件原告固主張其首創使用「立即瘦」、「金東霖立即朔」商標，
        與關係人由於業務合作關係，曾共同銷售該商標之產品，未料關係人未知會
        原告之情形下，擅自將該商標申請註冊，關係人顯係因業務往來關係而得知
        原告商標之存在云云，惟查原告並未能提出具體事證，證明關係人與其具有
        業務往來關係，僅空言主張，要難採認。從而本件商標之申請註冊，應無前
        揭法條規定之適用。
      綜上論述，被告原處分，洵無違誤，敬請駁回原告之訴。
　　理  由
一、按商標圖樣「相同或近似於他人著名之商標或標章，有致公眾混淆誤認之虞者」
    、「相同或近似於他人先使用於同一商品或類似商品之商標，而申請人因與該他
    人間具有契約、地緣、業務往來或其他關係，知悉他人商標存在者」，不得申請
    註冊，為商標法第三十七條第七款及第十四款所明定。而衡酌兩商標是否近似，
    以具有普通知識經驗之購買人，於購買時施以普通所用之注意，有無混同誤認之
    虞判斷之。又所稱著名商標或標章，係指有客觀證據足以認定該商標或標章已廣
    為相關事業或消費者所普遍認知者，復為同法施行細則第十五條第一項及第三十
    一條第一項所明定。所謂「有致公眾混淆誤認之虞者」，係指商標或標章有使一
    般消費者對其所表彰之商品來源或產製主體發生混淆誤認之虞者而言。另首揭法
    條第十四款規定之適用，須申請人因與該他人間具有契約、地緣、業務往來或其
    他關係，知悉他人商標存在，申請人復未徵得該他人同意，搶先申請註冊之事實
    存在為要件，而前述所舉之關係，應由先使用人具體舉證申請人確實因該關係知
    悉據以異議先使用商標之存在。
二、本件關係人金東霖有限公司於八十六年六月三日以「立即瘦」商標，指定使用於
    商標法施行細則第四十九條所定商品及服務分類表第五類之礦物質、蛋白質、魚
    肝油商品，向被告申請註冊，旋於八十七年九月十四日復向被告申請變更商標圖
    樣及名稱為「立及瘦」，經被告准列為審定第九四○八八四號商標，嗣原告以系
    爭商標有違商標法第三十七條第六、七、十四款之規定，檢具「金東霖立即塑」
    、「立即瘦」等商標，對之提起異議。案經被告審查，認系爭商標圖樣之中文「
    立及瘦」，與據以異議之「金東霖立即朔」商標相較，兩者字數有別，用字各異
    ，應非屬構成近似之商標。惟其與據以異議之「立即瘦」商標相較，二者讀音相
    同，外觀僅有「及」字與「即」字之差，固應屬構成近似之商標，然據原告檢送
    之異議證據資料觀之，異議附件一包裝盒影本二紙，係標示「金東霖」濃縮精華
    液、「立即朔」精華液或「金東霖立即朔」濃縮精華液字樣，且未標示製造日期
    ，究為何時開始使用並無資料可稽；而異議附件二、三、四為台北市政府衛生局
    八十七年六月十八日、同年二月十九日及八十九年六月十六日函，僅係原告為申
    請電視廣播廣告向台北市政府衛生局請求核發之證明，其實際是否有於電視、車
    廂上大量宣傳廣告，並無其他相關證據資料足以佐參；另異議附件五至十為八十
    六年購貨發票及八十六至九十年間銷售發票影本，固可見其最早之進、出貨日期
    為八十六年十月，且所開立之發票亦不在少數，惟據關係人檢送之證據資料觀之
    ，關係人早於八十六年六月三日即以「立即瘦」作為商標圖樣，提出商標註冊申
    請，因有違反申請當時商標法第三十七條第一項第十、十二款規定之嫌，遂申請
    變更商標圖樣及名稱為「立及瘦」，凡此有系爭商標註冊申請書及審定公告前變
    更申請書等資料附原審定卷可稽。此外，關係人亦早自八十六年十一月起即先後
    授權美丹傳播事業有限公司全權負責「立即瘦」綜合廣告代理業務，委託學者衛
    星電視、Set電視台播放「立即瘦」廣告；並與舒適買股份有限公司、大苗栗開
    發企業股份有限公司、瀧琳企業有限公司、都會新貴國際股份有限公司等公司或
    行號先後訂立經銷、買賣合約，凡此均有該等經銷、買賣合約書及廣告託播單附
    原處分卷可稽。綜觀雙方檢送之證據資料，既有併存同時使用「立即瘦」商標之
    情事，即難謂「立即瘦」商標所表彰之信譽足資一般消費者辨識其來源主體係來
    自原告；又原告並未能提出關係人與其具有業務往來關係之具體事證，復未針對
    系爭商標圖樣與其指定使用商品本身之性質、品質或產地如何發生誤認誤信之虞
    ，加以陳明等情，而認系爭商標無首揭商標法第三十七條第六、七、十四款之適
    用，乃為異議不成立之處分。原告不服，依序提起訴願、行政訴訟；兩造之主張
    ，各如事實欄所載；因原告對於系爭商標無違本件異議審定時商標法第三十七條
    第六款規定之部分，已不再爭執，故本件爭點僅為系爭商標是否有違商標法第三
    十七條第七、十四款之規定而已。
三、經查，本件原告起訴意旨，與其訴願之內容，並無差異，起訴所提證據，亦全部
    為訴願時所提出者；又原處分認系爭商標無違商標法第三十七條第六款部分，原
    告已無爭執，故本院不再論究，均合先說明。次查，系爭商標圖樣之中文「立及
    瘦」，與據以異議之「金東霖立即朔」商標相較，兩者字數有別，用字各異，應
    非屬構成近似之商標。又其與據以異議之「立即瘦」商標相較，二者讀音相同，
    外觀僅有「及」字與「即」字之差，固應屬構成近似之商標，然據原告檢送之異
    議證據資料觀之，附件一包裝盒影本二紙並無日期標示，而附件二至四依各該函
    內容觀之，其「金東霖立即塑食品組合」、「金東霖膠囊」及「金東霖立即朔」
    等之記載，應係為食品之名稱，尚難認為商標之表示，故附件一至四證據力仍嫌
    不足；附件五至八購貨發票及銷售發票，固可見其最早之進、出貨日期為八十六
    年十月，惟據系爭商標審定卷附關係人註冊申請書及審定公告前變更申請書等資
    料觀之，關係人早於八十六年六月三日即以「立即瘦」作為商標圖樣，提出商標
    註冊申請，旋以違反申請當時商標法第三十七條第一項第十、十二款規定，申請
    變更商標圖樣及名稱為「立及瘦」；此外，關係人亦早自八十六年十一月起即先
    後委託電視台播放「立即瘦」廣告；並與舒適買股份有限公司、大苗栗開發企業
    股份有限公司等公司或行號簽訂經銷或買賣合約，難謂「立即瘦」商標所表彰之
    信譽足資一般消費者辨識其來源主體係來自原告；至於附件九、十及十一為潤利
    公司提供之「電視廣告商品別明細報表」及國際環球多媒體股份有限公司開具之
    廣告計費通知單，其上所標示之品名為「立即塑」、「立即挺」，充其量僅能證
    明原告有銷售「立即塑」、「立即挺」等名稱之商品，與據以異議之「金東霖立
    即朔」、「立即瘦」商標均無涉。另附件十二關係人自八十六年九月起損益表、
    附件十三原告及案外人妙居興業有限公司之公司變更登記表、附件十四關係人開
    具之案外人妙居興業有限公司應付、應收明細表，原告主張可證明其與關係人確
    有合夥關係，關係人顯係因業務往來，得知原告之商標之存在云云。惟查附件十
    二損益表僅可得知該關係人公司之營業損益狀況，其是否與原告有關，甚或是否
    可證原告公司與關係人有合夥關係，尚無其他證據資料可資勾稽佐證，而附件十
    二及十三，縱能證明原告所稱之關係企業妙居興業有限公司與關係人有業務往來
    之關係，惟關係人早於八十六年六月三日即以「立即瘦」作為商標圖樣，提出商
    標註冊申請，已如前述，亦難據以證明關係人早於系爭商標申請註冊之前確因與
    原告間具有契約、地緣、業務往來或其他關係，知悉據以異議商標存在，關係人
    復未徵得原告之同意，而以不正競爭行為搶先申請註冊之事實。是以，系爭商標
    自無首揭商標法第三十七條第七及十四款規定之適用。綜上所述，本件原告起訴
    意旨，並非可採；從而，被告所為異議不成立之處分，洵無違誤，訴願決定予以
    維持，亦無不合；原告訴請撤銷，為無理由，應予駁回。
據上論結，本件原告之訴為無理由，依行政訴訟法第九十八條第三項前段，判決如主
文。
中　　　華　　　民　　　國　　九十三　　年　　　一　　　月　　 十四 　　日
                           臺 北 高 等 行 政 法 院  第一庭
           　　　　　　　　　　　　　　　　　審判長 法　官  徐瑞晃
           　　　　　　　　　　　　　　　　　　　　 法　官  蕭惠芳
           　　　　　　　　　　　　　　　　　　　　 法　官  李得灶
右為正本係照原本作成。
如不服本判決，應於送達後二十日內向本院提出上訴狀並表明上訴理由，如於本判決
宣示後送達前提起上訴者，應於判決送達後二十日內補提上訴理由書（須按他造人數
附繕本）。
中　　　華　　　民　　　國　　九十三　　年　　　一　　　月　　二十九　　日
            　　　　　　　　　　　　　　    　      書記官  陳清容
